ACORDAO-COMPLETO-2549930

ACÓRDÃO 5025/2022 ATA 31/2022 - SEGUNDA CÂMARA

VISTOS, relatados e discutidos estes autos de aposentadoria deferida pelo Ministério da Saúde em favor de Josinaldo Correia dos Santos;
ACORDAM os Ministros do Tribunal de Contas da União, reunidos em Sessão da 2ª Câmara, nos termos do art. 71, III e IX, da Constituição de 1988, dos arts. 1º, V, 39, II, e 45 da Lei n.º 8.443, de 1992, e dos arts. 260, § 1º, e 262, § 2º, do RITCU, ante as razões expostas pelo Relator, em:
9.1. assinalar a ilegalidade do ato inicial de aposentadoria em favor de Josinaldo Correia dos Santos (à Peça 3 sob o n.º 147870/2021) , negando-lhe o respectivo registro, diante da indevida continuidade na destacada percepção da parcela fixada como reposição das perdas pelos planos econômicos sem a necessária absorção dessa parcela, contudo, a partir das supervenientes modificações na estrutura remuneratória;
9.2. dispensar o ressarcimento das quantias percebidas indevidamente, mas de boa-fé, em consonância com a Súmula n.º 106 do TCU;
9.3. determinar que, no prazo de 15 (quinze) dias contados da ciência desta deliberação, o Ministério da Saúde adote as seguintes medidas:
9.3.1. faça cessar os pagamentos decorrentes do ato ora considerado ilegal pelo item 9.1 deste Acórdão sob pena de responsabilidade solidária da autoridade administrativa omissa, nos termos do art. 71, IX, da Constituição de 1988 e do art. 262, caput, do RITCU;
9.3.2. dê ciência desta deliberação ao interessado apontado no item 9.1 deste Acórdão, alertando-o de que o efeito suspensivo proveniente da eventual interposição do subsequente recurso junto ao TCU não o eximirá da devolução dos valores percebidos indevidamente após a notificação, diante do não provimento do recurso, devendo encaminhar o comprovante da correspondente notificação ao TCU no prazo de 30 (trinta) dias;
9.3.3. encaminhe a este Tribunal, nos termos do art. 262, § 2º, do RITCU, o novo ato de concessão da aludida aposentadoria apontada no item 9.1 deste Acórdão, sem a ilegalidade indicada nesta deliberação, diante da indevida continuidade na destacada percepção da parcela fixada como reposição das perdas pelos planos econômicos sem a necessária absorção dessa parcela, contudo, a partir das supervenientes modificações na estrutura remuneratória, para que seja submetido à apreciação pelo TCU, na forma do art. 260, caput, do RITCU;
9.4. enviar a cópia do presente Acórdão, com o Relatório e a Proposta de Deliberação, ao Ministério da Saúde, para ciência e efetivo cumprimento ao item 9.3 deste Acórdão; e
9.5. arquivar o presente processo, sem prejuízo de promover o monitoramento da determinação proferida pelo item 9.3 deste Acórdão, representando ao TCU, se necessário.

Aposentadoria deferida pelo Ministério da Saúde.

Segunda Câmara

Ministério da Saúde.

3. Interessado: Josinaldo Correia dos Santos (CPF XXX.751.674-XX).

13.1. Ministros presentes: Bruno Dantas (Presidente), Augusto Nardes, Aroldo Cedraz e Antonio Anastasia.
13.2. Ministro-Substituto presente: André Luís de Carvalho (Relator).

ANDRÉ DE CARVALHO

Trata-se de aposentadoria deferida pelo Ministério da Saúde em favor de Josinaldo Correia dos Santos.
2.	Após a análise final do feito, o Auditor Federal José Gomes Neto lançou o seu parecer conclusivo à Peça 5, com a anuência, por delegação de competência, do diretor da Sefip (Peça 6) , nos seguintes termos:
	" (...) 3. Os procedimentos para exame, apreciação e registro de atos de pessoal encontram-se estabelecidos na Instrução Normativa TCU 78/2018 e na Resolução TCU 206/2007. Essas normas dispõem que os atos de pessoal disponibilizados por meio do e-Pessoal devem ser submetidos previamente a críticas automatizadas, com base em parâmetros predefinidos.
	4.	As críticas das informações cadastradas na etapa de coleta do ato foram elaboradas e validadas levando-se em conta as peculiaridades de cada ato. Os itens verificados nessa etapa são inerentes a dados cadastrais, fundamentos legais, mapa de tempo, ficha financeira, assim como eventuais ocorrências de acumulação. Trata-se de verificações abrangentes, minuciosas e precisas e sem a necessidade de ação humana e, portanto, menos suscetível a falhas. As críticas aplicadas estão discriminadas no sistema, no Menu e-Pessoal, opção 'Crítica', que podem ser acessadas mediante concessão de perfil específico a servidores do TCU responsáveis pela análise.
	5.	Além das críticas automatizadas, há verificação humana adicional no caso de haver alertas do sistema ou informações não formatadas, como esclarecimentos do gestor ou do controle interno.  
	6.	As críticas também consideram os registros do Sistema Integrado de Administração de Recursos Humanos (Siape) . O Siape disponibiliza informações atualizadas sobre as parcelas que integram os proventos, diferentemente, portanto, do e-Pessoal, que informa as parcelas no momento do registro do ato. 
	7.	Essa confrontação com o Siape fornece uma visão atual e verdadeira da situação, o que permite descaracterizar irregularidades e inconsistências que, embora constantes do e-Pessoal, já foram corrigidas.
	8.	As verificações detectadas no ato encontram-se discriminadas na aba de pendências do ato no sistema e-Pessoal, bem como no espelho do ato contemplado por esta instrução.
Exame das Constatações
	9.	Ato: 147870/2021 - Inicial - Interessado: Josinaldo Correia dos Santos  
	9.1. Parecer do Controle Interno: considerar o ato Legal.
	9.2. Constatações e análises: 
	9.2.1. Houve o registro de pelo menos uma rubrica com 'Denominação para análise pelo TCU = Decisão judicial (16171 - DECISAO JUDICIAL TRANS JUG APO (Decisão judicial - Outros) - R$ 293,78) .
	a.	Justificativa do Gestor de Pessoal: Não há. Verificação efetuada no âmbito do TCU.
	b.	Análise do Controle Interno: Não há. Verificação efetuada no âmbito do TCU.
	c.	Análise da Equipe Técnica: Ilegal
	O TCU tem por indevido o pagamento dessas parcelas, mesmo que amparadas por sentença judicial. Assim, no que se refere ao pagamento de percentuais relativos a planos econômicos, a jurisprudência deste Tribunal, a exemplo do paradigmático Acórdão 2161/2005-TCU-Plenário, de relatoria do Ministro Walton Alencar Rodrigues, é no sentido de que essas rubricas judiciais já deveriam ter sido totalmente absorvidas pelos aumentos remuneratórios ocorridos ao longo do tempo.
	9.2.2. Houve o registro de pelo menos uma rubrica com 'Denominação para análise pelo TCU = Decisão judicial (16171 - DECISAO JUDICIAL TRANS JUG APO (Decisão judicial - Outros) - R$ 293,66) .
	a.	Justificativa do Gestor de Pessoal: Não há. Verificação efetuada no âmbito do TCU.
	b.	Análise do Controle Interno: Não há. Verificação efetuada no âmbito do TCU.
	c.	Análise da Equipe Técnica: Ilegal
	O TCU tem por indevido o pagamento dessas parcelas, mesmo que amparadas por sentença judicial. Assim, no que se refere ao pagamento de percentuais relativos a planos econômicos, a jurisprudência deste Tribunal, a exemplo do paradigmático Acórdão 2161/2005-TCU-Plenário, de relatoria do Ministro Walton Alencar Rodrigues, é no sentido de que essas rubricas judiciais já deveriam ter sido totalmente absorvidas pelos aumentos remuneratórios ocorridos ao longo do tempo.
	9.2.3. Houve o registro de pelo menos uma rubrica com 'Denominação para análise pelo TCU = Decisão judicial (16171 - DECISAO JUDICIAL TRANS JUG APO (Decisão judicial - Outros) - R$ 365,02) .
	a.	Justificativa do Gestor de Pessoal: Não há. Verificação efetuada no âmbito do TCU.
	b.	Análise do Controle Interno: Não há. Verificação efetuada no âmbito do TCU.
	c.	Análise da Equipe Técnica: Ilegal
	O TCU tem por indevido o pagamento dessas parcelas, mesmo que amparadas por sentença judicial. Assim, no que se refere ao pagamento de percentuais relativos a planos econômicos, a jurisprudência deste Tribunal, a exemplo do paradigmático Acórdão 2161/2005-TCU-Plenário, de relatoria do Ministro Walton Alencar Rodrigues, é no sentido de que essas rubricas judiciais já deveriam ter sido totalmente absorvidas pelos aumentos remuneratórios ocorridos ao longo do tempo.
	9.3. O quadro resumo de ocorrências e, quando for o caso, o detalhamento da norma legal e da jurisprudência para as inconsistências acima elencadas encontra-se no anexo II dessa instrução. 
	9.4. Encaminhamento do ato: 
	9.4.1. Considerar ilegal e recusar registro do ato de aposentadoria 147870/2021 - Inicial de Josinaldo Correia dos Santos do quadro de pessoal do órgão/entidade Ministério da Saúde, com base nos arts. 71, inciso III, da Constituição Federal, 1º, inciso V, e 39, inciso II, da Lei 8.443/1992 e 260, § 1º, do Regimento Interno. 
	9.4.2. Com fulcro no art. 262, caput, do Regimento Interno deste Tribunal, determinar ao órgão/entidade Ministério da Saúde que: 
	a.	emita novo ato, livre da irregularidade ora apontada, em substituição ao ato de aposentadoria de Josinaldo Correia dos Santos, submetendo-o à nova apreciação por este Tribunal, na forma do artigo 260, caput, também do Regimento.
	b.	dispense a devolução dos valores indevidamente recebidos de boa-fé até a data da ciência do órgão/entidade Ministério da Saúde, do acórdão que vier a ser proferido, com base no Enunciado 106 da Súmula da Jurisprudência do TCU.
	c.	dê ciência, no prazo de quinze dias, contados da notificação, do inteiro teor desta deliberação (a) o interessado (a) , alertando-o (a) de que o efeito suspensivo proveniente da interposição de eventuais recursos junto ao TCU não o (a) exime da devolução dos valores percebidos indevidamente, caso o recurso não seja provido.
	d.	informe o teor do acórdão que vier a ser prolatado, encaminhando ao TCU, no prazo de trinta dias, comprovante da data de ciência pelo (a) interessado (a) , nos termos do art. 4º, § 3º, da Resolução TCU 170/2004.
	e.	faça cessar todo e qualquer pagamento relativo ao ato impugnado de Josinaldo Correia dos Santos, no prazo máximo de quinze dias, contados da ciência da decisão deste Tribunal, sob pena de ressarcimento das quantias pagas após essa data pelo responsável.
	Conclusão
	10. A abrangência e a profundidade das verificações levadas a efeito fundamentam convicção de que o ato 147870/2021 pode ser apreciado pela ilegalidade, em razão das irregularidades apontadas no item Exame das Constatações desta instrução, que representam afronta à legislação e à jurisprudência de referência
	Proposta de encaminhamento
	11. Ante o exposto, com fundamento no art. 71, inciso III, da Constituição Federal, no art. 1º, inciso V, e art. 39, incisos I e II, da Lei 8.443/1992, no art. 260 do Regimento Interno do Tribunal de Contas da União, propõe-se: 
	11.1. Considerar ilegal e recusar registro do ato de aposentadoria 147870/2021 - Inicial de Josinaldo Correia dos Santos do quadro de pessoal do órgão/entidade Ministério da Saúde, com base nos arts. 71, inciso III, da Constituição Federal, 1º, inciso V, e 39, inciso II, da Lei 8.443/1992 e 260, § 1º, do Regimento Interno.
	11.2. Com fulcro no art. 262, caput, do Regimento Interno deste Tribunal, determinar ao órgão/entidade Ministério da Saúde que: 
	11.2.1. dispense a devolução dos valores indevidamente recebidos de boa-fé até a data da ciência do órgão/entidade Ministério da Saúde, do acórdão que vier a ser proferido, com base no Enunciado 106 da Súmula da Jurisprudência do TCU.
	11.2.2. emita novo ato, livre da irregularidade ora apontada, em substituição ao ato de aposentadoria de Josinaldo Correia dos Santos, submetendo-o à nova apreciação por este Tribunal, na forma do artigo 260, caput, também do Regimento.
	11.2.3. faça cessar todo e qualquer pagamento relativo ao ato impugnado de Josinaldo Correia dos Santos, no prazo máximo de quinze dias, contados da ciência da decisão deste Tribunal, sob pena de ressarcimento das quantias pagas após essa data pelo responsável.
	11.2.4. informe o teor do acórdão que vier a ser prolatado, encaminhando ao TCU, no prazo de trinta dias, comprovante da data de ciência pelo (a) interessado (a) , nos termos do art. 4º, § 3º, da Resolução TCU 170/2004.
	11.2.5. dê ciência, no prazo de quinze dias, contados da notificação, do inteiro teor desta deliberação (a) o interessado (a) , alertando-o (a) de que o efeito suspensivo proveniente da interposição de eventuais recursos junto ao TCU não o (a) exime da devolução dos valores percebidos indevidamente, caso o recurso não seja provido."
3. 	Enfim, por intermédio do Exmo. Sr. Procurador Sérgio Ricardo Costa Caribé, o MPTCU anuiu à aludida proposta da unidade técnica, tendo lançado o seu parecer à Peça 7 nos seguintes termos:
	" (...) 2. A Unidade Técnica (Sefip) propõe a ilegalidade do referido ato, em razão da inclusão de parcelas judiciais relativas a planos econômicos não absorvidos pelos aumentos concedidos à carreira após os provimentos jurisdicionais.
	3.	De fato, acerca das parcelas de planos econômicos, vale lembrar que, por meio do Acórdão 2161/2005-TCU-Plenário, relatado pelo Ministro Walton Alencar Rodrigues, a jurisprudência deste Tribunal se pacificou no sentido de que as mesmas devem ser absorvidas pelos aumentos concedidos às carreiras dos servidores. 
	4.	Tal entendimento fundamentou-se na jurisprudência do Supremo Tribunal Federal, segundo a qual os servidores públicos não têm direito a regime de vencimentos, de modo que a implantação de novos planos de carreira permite a absorção dos valores garantidos por sentenças judiciais, desde que não implique diminuição no total percebido pelo servidor, senão vejamos:
	'É firme a jurisprudência do STF no sentido de que a garantia do direito adquirido não impede a modificação para o futuro do regime de vencimentos do servidor público. Assim, e desde que não implique diminuição no quantum percebido pelo servidor, é perfeitamente possível a modificação no critério de cálculo de sua remuneração. (RE 241.884/ES) '
	Ante o exposto, este membro do Ministério Público de Contas, em consonância com a Unidade Técnica, entende que o ato de aposentadoria constante dos autos deve ser considerado ilegal e ter seu registro negado."
É o Relatório.

não há.

Procurador Sergio Ricardo Costa Caribé.

APOSENTADORIA. AUSÊNCIA DE ABSORÇÃO DA PARCELA FIXADA COMO PONTUAL REPOSIÇÃO DE PERDAS PELOS PLANOS ECONÔMICOS. ILEGALIDADE E NEGATIVA DE REGISTRO. DETERMINAÇÕES. COMUNICAÇÕES.

APOSENTADORIA (APOS)

Secretaria de Fiscalização de Integridade de Atos e Pagamentos de Pessoal e de Benefícios Sociais (Sefip).

Trata-se de aposentadoria deferida pelo Ministério da Saúde sob as seguintes condições:
	Peça
	Beneficiário
	Número de Controle
	Data de Nascimento
	Tipo de Ato e de Aposentadoria
	Vigência
	Enviado ao TCU

	3
	Josinaldo Correia dos Santos
	147870/2021
	30/1/1958
	Inicial por Aposentadoria Voluntária
	29/6/2020
	3/5/2022

2.	Como visto, a referida aposentadoria seria voluntária com os proventos integrais calculados pela última remuneração do correspondente cargo, nos termos do art. 3º da EC n.º 47, de 2005.
3.	De toda sorte, após a análise final do feito, a Sefip pugnou pela ilegalidade do respectivo ato diante da indevida percepção da parcela fixada como reposição das perdas pelos planos econômicos ante a ausência da necessária absorção dessa parcela pelos subsequentes reajustes ou aumentos deferidos em prol da carreira do aludido beneficiário em desacordo, assim, com a jurisprudência firmada pelo TCU a partir, por exemplo, do Acórdão 2161/2005-TCU-Plenário; tendo o MPTCU anuído a essa proposta.
4.	O TCU pode incorporar o parecer da Sefip a estas razões de decidir.
5.	Bem se vê que, entre outras indevidas parcelas semelhantes, subsistiria a indevida percepção das vantagens como "16171 - DECISAO JUDICIAL TRANS JUG APO", para a pontual reposição das perdas em face dos planos econômicos, não tendo essa parcela sido necessariamente absorvida, todavia, pelos subsequentes reajustes ou aumentos deferidos em prol da carreira do aludido beneficiário, e, assim, resultaria no indevido bis in idem.
6.	A determinação, então, para a supressão do correspondente pagamento dessa parcela não caracterizaria o eventual desrespeito à coisa julgada, já que configuraria a mera adequação dos vencimentos ou proventos em face da situação jurídica posterior, destacando, nesse ponto, que os fundamentos para a concessão do provimento jurisdicional teriam sido suprimidos pelas alterações legislativas subsequentes ante a sua inegável eficácia superveniente sobre a cláusula rebus sic stantibus inerente a todas as decisões judiciais em consonância com a jurisprudência fixada pelo TCU a partir, por exemplo, dos Acórdãos 213/2012 e 2.998/2013, da 2ª Câmara, do Acórdão 6739/2010-TCU-Primeira Câmara, e do Acórdão 1857/2003-TCU-Plenário.
7.	Ao conduzir, aliás, a prolação do referido Acórdão 213/2012-TCU-Segunda Câmara, o Ministro-Relator Augusto Nardes apresentou a sua manifestação no sentido de que: "os pagamentos dos percentuais relativos a planos econômicos, a exemplo da denominada URV (3,17%) , não se incorporam aos salários em caráter permanente, pois têm natureza de antecipação salarial, sendo devidos somente até a reposição das perdas salariais havidas no ano anterior, o que ocorre na primeira data-base posterior ao gatilho, conforme o Enunciado nº 322 do Tribunal Superior do Trabalho (TST) ".
8.	Diante, enfim, da entrada do aludido ato no TCU há menos de 5 anos, não seria necessária a prévia oitiva do respectivo interessado, estando esse entendimento em plena consonância com a jurisprudência do STF (v.g.: MS-25.116 e MS-25.403) e com a exceção prevista na Súmula Vinculante n.º 3 do STF, além de estar em sintonia com a jurisprudência do TCU (v.g.: Acórdão 587/2011-TCU-Plenário, entre outros) .
9.	O TCU deve assinalar a ilegalidade, portanto, do aludido ato de aposentadoria para lhe negar o respectivo registro, determinando a suspensão dos indevidos pagamentos inerentes à parcela fixada como reposição das perdas pelos correspondentes planos econômicos ante a inadequada ausência da necessária absorção dessa parcela a partir das supervenientes modificações na estrutura remuneratória.
Ante o exposto, pugno pela prolação do Acórdão ora submetido a este Colegiado.
TCU, Sala das Sessões, em 6 de setembro de 2022.
Ministro-Substituto ANDRÉ LUÍS DE CARVALHO 
Relator